ACORDAO-COMPLETO-2296710

ACÓRDÃO 3874/2019 ATA 19/2019 - SEGUNDA CÂMARA

VISTOS, relatados e discutidos estes autos das Contas Anuais da Fundação Nacional do Índio - Funai relativas ao exercício de 2006.
	ACORDAM, os Ministros do Tribunal de Contas da União, reunidos em sessão da 2ª Câmara, diante das razões expostas pelo Relator, em:
	9.1 levantar o sobrestamento que incide sobre este processo, determinado pela 1ª Câmara, pelo Acórdão 1.276/2009 (Rel. 9/2009, do Gab. Mins. MBC, sessão 31/03/2009) ;
	9.2. julgar, com fundamento nos arts. 1º, inciso I e 16, inciso III, alíneas b e c, da Lei 8.443/1992 c/c os arts. 19 e 23, inciso III, da mesma lei, e com arts. 1º, inciso I, 209, inciso III, e 210, do Regimento Interno/TCU, irregulares as contas dos Srs. Mércio Pereira Gomes, Vilmar Martins Moura Guarany e Fábio Gomes Ferro;
	9.3. julgar regulares, com fundamento nos arts. 1º, inciso I, 16, inciso I, 17 e 23, inciso I, da Lei 8.443/1992 c/c os arts. 1º, inciso I, 207 e 214, inciso I, do Regimento Interno/TCU, as contas dos seguintes responsáveis, dando-se-lhes quitação plena: Agezislau Firmino do Nascimento; Ailton Farias da Silva; Alvino José Leite; Ana Maria Costa; Artur Nobre Mendes; Carlos Alberto Ferreira; Danielle Costa Castro; Deuscreide Gonçalves Pereira; Edilson Rodrigues Tavares; Edivando Gonzaga Formiga; Emmanuel Nazareno Souza Vasconcelos; Ester Maria de Oliveira Silveira; Gustavo Henrique Correa de Paula Maciel; Ivete Medeiros Luz Barbosa; Joacy Vieira da Silva; José Aparecido Donizetti Briner; José Augusto Lopes Pereira; José Carlos Levinho; José Maria de Almeida e Silva; João Gilberto da Silva Nogueira; Léia do Vale Rodrigues; Marcio Arcoverde Moraes; Maria Gercina de Matos; Maria Helena Sousa da Silva Fialho; Maria Raquel Bastos de Carvalho; Michel Blanco Maia e Souza; Nadja Havt Binda; Norival da Silva; Robson Gonçalves Batista; Rogério Eustáquio de Oliveira; Silvia Rodrigues Barbosa; Slowacki de Assis; Sueli Lopes de Oliveira; Valéria do Socorro Novaes de Carvalho e Vânia Simone Albano de Lucena;
	9.4. dar ciência à Fundação Nacional do Índio - Funai, para que sejam adotadas medidas internas com vistas à prevenção de outras semelhantes, de que foram detectadas deficiências nos sistemas de controles internos daquela entidade no exercício de 2006, as quais colocaram em risco o alcance dos objetivos organizacionais, em afronta aos princípios da eficiência e da legalidade e do interesse público;
	9.5. arquivar os presentes autos, nos termos do inciso III do art. 169 do Regimento Interno/TCU.

Prestação de Contas Anual da Fundação Nacional do Índio (Funai), relativas ao exercício de 2006.

Segunda Câmara

Fundação Nacional do Índio - Funai/Ministério da Justiça e Segurança Pública.

3. Entidade: Fundação Nacional do Índio - Funai/Ministério da Justiça e Segurança Pública.

13.1. Ministros presentes: Ana Arraes (Presidente), Augusto Nardes e Raimundo Carreiro.
13.2. Ministro-Substituto convocado: Marcos Bemquerer Costa (Relator).

MARCOS BEMQUERER

h2>					RELATÓRIO
	Adoto como Relatório a instrução inserta à peça 37, que contou com a anuência da secretária em substituição da Secretaria de Controle Externo da Defesa Nacional e da Segurança Pública - SecexDefesa (peça 38) e do Ministério Público de Contas, representado pela Procuradora-Geral Cristina Machado da Costa e Silva (peça 39) :
"1. 	INTRODUÇÃO 
1.1.	Os presentes autos cuidam da Prestação de Contas Anual da Fundação Nacional do Índio (Funai) , relativas ao exercício de 2006, sobrestadas para se aguardar o julgamento definitivo dos TCs Processo 016.188/2006-5 (Tomada de Contas Especial) , Processo 016.443/2006-0 (Representação) , Processo 016.436/2006-5 (Tomada de Contas Especial) e Processo 012.010/2007-7 (Tomada de Contas Especial) .
1.2.	Como transitaram em julgado as deliberações correspondentes aos processos sobrestantes, impõe-se que seja feita a análise das presentes contas em conformidade com os resultados das apurações daqueles processos e com os elementos evidenciados nos presentes autos.
2. 	DADOS DA UNIDADE GESTORA
Nome: Fundação Nacional do Índio (Funai) 
Vinculação Ministerial: Ministério da Justiça e Segurança Pública
Natureza Jurídica: Administração Indireta - Fundação
3. 	VALORES GERIDOS NO EXERCÍCIO de 2006 (em R$) 
3.1.	Gestão 19208 - Funai
	Saldo do Exercício Anterior
	0,00

	Receitas Orçamentárias
	456. 077.892,12

	Receitas Extra-Orçamentárias
	121. 694.858,04

	Despesas Orçamentárias
	467. 772.478,47

	Despesas Extra-Orçamentárias
	110. 000.271,68

	Saldo para o Exercício Seguinte
	0,00

	Total Gerido
	577. 772.750,16

3.2.	Índices (%) 
	Utilização Orçamentária
	92,22

	Inscrição de Restos a Pagar
	11,57

	Receitas Próprias
	0,08

	Auto-Suficiência de Receitas Próprias
	0,15

	Despesa Direta com Pessoal
	42,77

4. 	RESPONSÁVEIS
4.1. 	O rol dos agentes responsáveis fora elaborado nos termos dos art. 12 e 13 da Instrução Normativa 47/2004 (peça 1, p. 4-30) , normativo vigente no exercício de 2006:
	Nome
	CPF
	Cargo

	Mércio Pereira Gomes
	XXX.709.272-XX
	Presidente da Funai

	Emmanuel Nazareno Souza Vasconcelos 
	XXX.345.873-XX
	Diretor de administração

	Fábio Gomes Ferro 
	XXX.913.401-XX
	Ordenador de despesas

	Slowacki de Assis 
	XXX.826.431-XX
	Presidente da Funai - substituto e Diretor de assistência 

	Vânia Simone Albano de Lucena 
	XXX.153.302-XX
	Encarregado setor financeiro-titular

	Joacy Vieira da Silva
	XXX.736.161-XX
	Coordenador financeiro e enc. setor financeiro

	Danielle Costa Castro
	XXX.681.381-XX
	Coordenador financeiro - substituto e enc. setor financeiro substituto

	Maria Raquel Bastos de Carvalho 
	XXX.893.763-XX
	Coordenadora de contabilidade

	Agezislau Firmino do Nascimento 
	XXX.723.701-XX
	Coordenadora de contabilidade - substituto

	Ailton Farias da Silva 
	XXX.900.468-XX
	Encarregado almox./mat. estoque e assistente administrativo

	Gustavo Henrique Correa de Paula Maciel 
	XXX.497.571-XX
	Encarregado almox./mat. estoque - substituto e administrador

	Ivete Medeiros Luz Barbosa 
	XXX.277.831-XX
	Membro do conselho fiscal

	Edivando Gonzaga Formiga 
	XXX.051.941-XX
	Membro do conselho fiscal - suplente

	Alvino José Leite 
	XXX.733.771-XX
	Membro do conselho fiscal

	Carlos Alberto Ferreira 
	XXX.976.761-XX
	Membro do conselho fiscal - suplente

	Edilson Rodrigues Tavares 
	XXX.028.687-XX
	Membro do conselho fiscal

	Norival da Silva 
	XXX.527.309-XX
	Membro do conselho fiscal - suplente

	José Maria de Almeida e Silva 
	XXX.162.111-XX
	Coordenador de ação/PPA

	João Gilberto da Silva Nogueira
	XXX.307.472-XX
	Coordenador de ação/PPA

	Ana Maria Costa
	XXX.283.831-XX
	Coordenador de ação/PPA

	Sueli Lopes de Oliveira 
	XXX.747.091-XX
	Coordenador de ação/PPA

	Robson Gonçalves Batista 
	XXX.250.041-XX
	Coordenador de ação/PPA

	Maria Helena Sousa da Silva
	XXX.572.841-XX
	Coordenador de ação/PPA

	Deuscreide Gonçalves Pereira
	XXX.694.146-XX
	Coordenador de ação/PPA

	Rogério Eustáquio de Oliveira 
	XXX.205.641-XX
	Coordenador de ação/PPA

	Michel Blanco Maia e Souza 
	XXX.519.298-XX
	Coordenador de ação/PPA

	Ester Maria de Oliveira Silveira
	XXX.230.706-XX
	Coordenador de ação/PPA

	Silvia Rodrigues Barbosa 
	XXX.166.001-XX
	Coordenador de ação/PPA

	Léia Bezerra do Vale 
	XXX.008.132-XX
	Coordenador de ação/PPA

	Valéria do Socorro Novaes de Carvalho 
	XXX.297.261-XX
	Coordenador de ação/PPA

	José Augusto Lopes Pereira 
	XXX.617.156-XX
	Coordenador de ação/PPA

	Vilmar Martins Moura Guarani
	XXX.844.301-XX
	Coordenador de ação/PPA

	Nadja Haut Binda
	XXX.978.951-XX
	Coordenador de ação/PPA e Diretora de assuntos fundiários

	Marcio Arcoverde Moraes 
	XXX.872.947-XX
	Coordenador de ação/PPA

	José Carlos Levinho 
	XXX.713.617-XX
	Coordenador de ação/PPA

	José Aparecido Donizetti Briner 
	XXX.399.968-XX
	Engenheiro

	Artur Nobre Mendes 
	XXX.752.501-XX
	Diretor de assuntos fundiário

	Maria Gervina de Mattos
	XXX.075.471-XX
	Coordenador de ação/PPA

5. 	HISTÓRICO
5.1. 	Por ocasião da primeira análise do processo, a Unidade Técnica (extinta 6ª Secex) propôs o sobrestamento destes autos em relação aos responsáveis seguintes para que se aguardassem os resultados dos TCs abaixo indicados: a) Mércio Pereira Gomes, Emmanuel Nazareno Souza Vasconcelos, Slowacki de Assis e Fábio Gomes Ferro, no tocante ao TC Processo 016.188/2006-5; Mércio Pereira Gomes, no tocante aos TCs Processo 016.443/2006-0, Processo 016.436/2006-5 e Processo 012.010/2007-7; Michel Blanco Maia e Souza e Vilmar Martins Moura Guarany, em relação ao TC Processo 016.443/2006-0; e Vilmar Martins Moura Guarany, Fábio Gomes Ferro e Sílvia Rodrigues Barbosa, no que concerne ao TC Processo 012.010/2007-7 (peça 20, p. 23-24) .
5.2. 	Foi proposto, ainda, o julgamento regular das contas dos demais responsáveis, dando-se-lhes quitação, nos termos dos arts. 1º, I, 17 e 23, I, da Lei 8.443/1992, bem como a expedição das seguintes determinações à Fundação Nacional do Índio (peça 20, p. 23-24) :	
'a) atualize, no tocante aos bens móveis integrantes do seu patrimônio, os respectivos inventários e termos de responsabilidade, sobretudo no caso das administrações regionais, atentando no que couber, para a disciplina da IN/SEDAP n° 205/88, alertando desde já, que a verificação do não cumprimento dessa determinação caracterizará reincidência no descumprimento de determinação deste Tribunal, sujeitando o responsável à multa prevista no art. 58, inciso VII, da Lei 8.443/92; (subitem 6.1.3) 
b) adote providências no sentido de realizar suas licitações e contratos de acordo com a Lei 8.666/93, a exemplo de implementação de política de capacitação de recursos humanos e adequação do quantitativo de servidores em suas Administrações Executivas Regionais; (subitem 6.2.3) 
c) informe, nas próximas prestações de contas anuais, o objeto, o andamento e o resumo das decisões relativas aos seus processos administrativos disciplinares - PAD 08620-2585/02-DV e 08620-2586/02-DV; (subitem 6.2.3) ' 
5.3. 	Ao julgar o feito, não obstante o parecer do MPTCU convergente com a proposta da unidade técnica, peça 20, p. 25, o Tribunal sobrestou as presentes contas em relação a todos os responsáveis arrolados até a apreciação e/ou julgamento definitivo dos TCs Processo 016.188/2006-5, Processo 016.443/2006-0, Processo 016.436/2006-5 e Processo 012.010/2007-7  (Acórdão 1276/2009-TCU-Primeira Câmara, relator Marcos Bemquerer Costa - peça 20, p.27) .
5.4.	Após a emissão do referido acórdão, foi juntada aos autos documentação extraída do TC Processo 013.707/2006-6 (prestação de contas de 2005 da Funai) para acompanhamento no âmbito das presentes contas das apurações envolvendo realização de despesas com recursos do Projeto Comunidade Indígena Kayapó/Kaparanjá (peça 20, p. 30) . 
5.5.	Todavia, considerando o grande lapso temporal desde então (mais de dez anos) ; considerando que tratam de falhas formais, com baixa materialidade e sem indícios de danos ao erário (peça 20, p. 30) , inclusive, com pretensão de punibilidade prescrita; considerando as informações e explicações exaradas no Parecer acostado aos presentes autos (peça 20, p. 42-45) ; entende-se não ser o caso de retomar análise das questões ali tratadas.   
5.6. 	Dos fatos apurados no TC-Processo 016.188/2006-5
5.6.1.	Tratou de representação, convertida em tomada de contas especial, para apurar supostos gastos irregulares realizados pelo então Presidente da Funai, Senhor Mércio Pereira Gomes, no período de 1º/1/2003 a 5/6/2006 - exercícios cujas contas foram sobrestadas para aguardar o resultado das apurações no bojo do aludido TC.  
5.6.2.	Levando-se em consideração os robustos indícios de dano ao erário, o Tribunal deliberou no âmbito do TC Processo 016.188/2006-5 (peças 2, p. 44-50, e 3, p. 1-7, desse TC - Acórdão 2568/2007-TCU-Plenário, Sessão de 28/11/2007, relator Augusto Sherman - sigiloso) :
' (...) 
9.1. conhecer da presente representação, com fundamento no art. 237, inciso VII e parágrafo único, do Regimento Interno/TCU;
9.2. converter os autos em tomada de contas especial, nos termos do art. 47 da Lei 8.443/1992 c/c o art. 252 do Regimento Interno/TCU;
9.3. determinar, com fundamento no art. 12, inciso II, da Lei 8.443/1992, a citação do Sr. Mércio Pereira Gomes, CPF XXX.709.272-XX, solidariamente com os demais responsáveis apontados no subitem seguinte e discriminados nas tabelas I e II exibidas logo a seguir, para que, no prazo de quinze dias, a contar da ciência desta deliberação, apresentem alegações de defesa ou o recolhimento aos cofres do Tesouro Nacional das importâncias discriminadas nas tabelas I e II já referidas, acrescidas de correção monetária e juros legais calculados a partir das respectivas datas de emissão das ordens bancárias para pagamento das passagens e de crédito das diárias até a data do efetivo recolhimento, nos termos previstos na legislação em vigor, em virtude do recebimento e utilização irregular de passagens aéreas e diárias para as quais não há sequer registros hábeis capazes de comprovar a efetiva realização das atividades motivadoras das respectivas viagens e/ou sua pertinência com os interesses da Funai:
 (...) 
9.4. determinar, com fundamento no art. 12, inciso II, da Lei 8.443/1992, a citação dos Srs. Raimundo José de Souza Lopes, CPF XXX.135.031-XX; Roberto Aurélio Lustosa Costa, CPF XXX.561.943-XX; Fábio Gomes Ferro, CPF XXX.913.401-XX; Remo Barroso Silva, CPF XXX.940.801-XX; Emmanuel Nazareno Souza Vasconcelos, CPF XXX.345.873-XX; Slowacki de Assis, CPF XXX.826.431-XX; Antônio Pereira Neto, CPF XXX.017.007-XX, solidariamente com o Sr. Mércio Pereira Gomes, para que, no que tange às suas efetivas participações quanto aos respectivos débitos identificados nas tabelas 1 e II retro, apresentem, no prazo de quinze dias a contar da ciência desta deliberação, alegações de defesa ou o recolhimento das respectivas quantias aos cofres do Tesouro Nacional, acrescidas de correção monetária e juros de mora calculados a partir de cada uma das datas de emissão das ordens bancárias para pagamento das passagens e de crédito das diárias até a data do efetivo recolhimento, conforme previsto na legislação em vigor, em função de proporem e/ou autorizarem a emissão e/ou o pagamento de diárias e passagens, com conseqüente aprovação de prestação de contas, para as quais não há registros hábeis que comprovem a realização das atividades motivadoras da viagem e/ou sua pertinência com os interesses da Funai;
9.5. determinar, com fulcro no art. 12, inciso II, da Lei 8.443/92, a citação solidária dos Srs. Mércio Pereira Gomes, CPF XXX.709.272-XX, beneficiário da ajuda de custo; Roberto Aurélio Lustosa Costa, CPF XXX.561.943-XX, ordenador de despesas substituto; Thaís de Paiva Mello, CPF XXX.966.591-XX, ex-Diretora de Administração, e Antonieta Barros de Oliveira, CPF XXX.705.501-XX, Coordenadora de Gestão de Pessoal da Funai, para que apresentem, no prazo de quinze dias, a contar da ciência desta deliberação, alegações de defesa ou o recolhimento, ao Tesouro Nacional, da importância de R$ 7.575,00 (sete mil, quinhentos e setenta e cinco reais) , atualizada monetariamente e acrescida dos encargos legais, calculados a partir de 30/10/2003 até a data do efetivo recolhimento, em virtude da concessão e manutenção indevida da vantagem denominada ajuda de custo ao Sr. Mércio Pereira Gomes, referente à transferência dos dependentes Tatiana Lobo Coelho de Sampaio e Ivo Coelho Sampaio Zivkovic do Rio de Janeiro/RJ para a cidade de Brasília/DF, uma vez que não restou comprovada a mudança de domicílio dos referidos dependentes, não tendo o beneficiário providenciado o ressarcimento da quantia recebida, nem os gestores adotado as medidas de sua alçada com vistas à impugnação dos comprovantes apresentados e à solicitação de devolução da quantia referida, nos termos do art. 53 da Lei 8.112/1990 c/c o art. 7°, inciso I, dó- Decreto 4.004/2001;
 (...) 
9.7. determinar, com fundamento nos arts. 10 e 11 da Lei 8.443/1992 c/c os arts. 157 e 201 do Regimento Intemo/TCU o sobrestamento das contas da Fundação Nacional do Índio - Funai, relativas aos exercícios de 2003 a 2006, objeto dos processos TC-Processo 007.847/2004-5, TC-Processo 011.951/2005-8, TC- Processo 014.651/2006-3 e TC- Processo 013.833/2007-0, respectivamente, até o julgamento de mérito destes autos;
 (...) '
5.6.3.	Convertidos os autos em tomada de contas especial e realizadas as citações regulamentares determinadas, o Tribunal julgou irregulares as contas especiais e imputou débito e multa ao senhor Mércio Pereira Gomes, por atos de gestão irregular nos exercícios de 2003 a 2006 (Acórdão 3221/2010-TCU-Plenário, Sessão de 1º/12/2010, relator Augusto Sherman, peça 24) : 
'9.1. julgar irregulares as contas do Sr. Mércio Pereira Gomes, nos termos dos arts. 1º, I, 16, III, alínea "d", e 19, caput, da Lei. 8.443/92, condenando-o ao pagamento das importâncias a seguir arroladas, atualizadas monetariamente e acrescidas dos juros de mora, calculados a partir das datas de cada ocorrência, até a sua efetiva quitação, fixando-lhe o prazo de quinze dias, a contar da notificação, para que comprove, perante este Tribunal, nos termos do art. 214, III, alínea "a" do Regimento Interno/TCU, o recolhimento das referidas quantias aos cofres da Fundação Nacional do Índio - Funai, na forma prevista na legislação em vigor:
9.1.1. em razão do recebimento e utilização irregular de passagens aéreas e diárias, para as quais não há registros hábeis capazes de comprovar a efetiva realização das atividades motivadoras das respectivas viagens e/ou sua pertinência com os interesses da Fundação Nacional do índio:
 (...) 
[R$ 28.192,12, valores históricos, 2006] 
9.1.2. recebimento indevido de vantagem denominada ajuda de custo, relativo à transferência de dependentes do Rio de Janeiro para Brasília:
 (...) 
9.2. aplicar ao responsável, Sr. Mércio Pereira Gomes, a multa prevista nos arts. 19, caput, e 57 da Lei 8.443/92, no valor de R$ 10.000,00 (dez mil reais) , fixando-lhe o prazo de quinze dias, a contar da notificação, para que comprove, perante este Tribunal, nos termos do art. 214, III, alínea "a", do Regimento Interno/TCU, o recolhimento da dívida ao Tesouro Nacional, atualizada monetariamente desde a data do presente acórdão até a do efetivo recolhimento, se for paga após o vencimento, na forma da legislação em vigor (grifou-se) ;
 (...) '
5.6.4.	No mesmo sentido, o decisum julgou irregulares as contas especiais dos Srs. Raimundo José de Sousa Lopes e Roberto Aurélio Lustosa da Costa, imputando-lhes, todavia, tão somente multa:
' (...) 
9.3. julgar irregulares as contas dos Srs. Raimundo José de Sousa Lopes e Roberto Aurélio Lustosa da Costa, com fundamento nos artigos 1º, I, 16, III, alínea "b", todos da Lei. 8.443/92, aplicando-lhes individualmente a multa prevista nos arts. 19, parágrafo único, e 58, I, da Lei. 8.443/92, no valor de R$ 3.000,00 (três mil reais) , fixando-lhes o prazo de quinze dias, a contar das notificações, para que comprovem, perante este Tribunal, nos termos do art. 214, III, alínea "a", do Regimento Interno/TCU, o recolhimento das dívidas aos cofres do Tesouro Nacional, atualizadas monetariamente, desde a data do presente acórdão até a do efetivo recolhimento, se pagas após o vencimento, na forma da legislação em vigor;
 (...) 
5.6.5.	Ainda no âmbito do aludido decisum, julgaram-se regulares com ressalva as contas especiais dos Srs. Antônio Pereira Neto, Fábio Gomes Ferro, Emmanuel Nazareno Souza Vasconcelos, Slowacki de Assis, Remo Barroso Silva e Antonieta Barros de Oliveira, bem como excluiu-se a responsabilidade da Sra. Thaís Paiva de Mello:
	(...) 
9.4. julgar regulares com ressalva as contas dos Srs. Antônio Pereira Neto, Fábio Gomes Ferro, Emmanuel Nazareno Souza Vasconcelos, Remo Barroso Silva, Slowacki de Assis e Antonieta Barros de Oliveira, com fundamento nos artigos I°, inciso I, e 16, inciso II, da Lei. 8.443/92;
9.5. excluir a responsabilidade da Srª Thaís Paiva de Mello;
 (...) 
5.6.6.	Sobrevieram, então, os seguintes acórdãos:
5.6.6.1	Acórdão 349/2011-TCU-Plenário, que autorizou o parcelamento da multa do Sr.  Roberto Aurélio Lustosa da Costa em 24 parcelas mensais;
5.6.6.2.	Acórdão 1455/2013-TCU-Plenário, relator Raimundo Carreiro (peça 25) , referente aos recursos de reconsideração interpostos por Raimundo José de Sousa Lopes e Mércio Pereira Gomes contra o citado Acórdão 3221/2010-TCU-Plenário: conheceu e negou provimento ao recurso apresentado pelo primeiro e conheceu da peça protocolada pelo segundo como mera petição, negando-lhe provimento igualmente;
5.6.6.3.	Acórdão 2730/2013-TCU-Plenário, relator Augusto Sherman (peça 26) : autorizou o parcelamento da multa imposta ao Sr. Raimundo José de Souza Lopes em vinte parcelas mensais e consecutivas;  e
5.6.6.4.	Acórdão 2128/2015-TCU-Plenário, relator Augusto Sherman (peça 119 do TC Processo 016.188/2006-5) : expediu-se certificação de quitação ao responsável Raimundo José de Souza Lopes (XXX.135.031-XX) , ante o recolhimento integral da multa no valor de R$ 3.000,00 (três mil reais) cominada mediante o item 9.3 do Acórdão 3221/2010-TCU-Plenário retrocitado. 
5.6.7.	Em relação aos demais responsáveis, inexistem comprovantes de recolhimento nos autos, embora se constate a regularidade de todas as comunicações processuais, conforme planilha juntada à peça 111 do TC Processo 016.188/2006-5. 
5.6.8.	O referido processo sobrestante encontra-se encerrado nos sistemas informatizados do Tribunal, conforme despacho à peça 127 do TC Processo 016.188/2006-5, tendo sido autuados os processos de cobrança executiva seguintes: TC Processo 017.131/2015-4, Processo 017.133/2015-7 e Processo 017.135/2015-0.
5.7. 	Dos fatos apurados no TC Processo 016.443/2006-0 
5.7.1.	Tratou de representação oferecida pelo MPTCU, o qual solicitou a apuração de supostas irregularidades ocorridas durante a execução de Termo de Parceria celebrado entre a Funai e a Organização da Sociedade Civil de Interesse Público (OSCIP) Via Pública (Termo de Parceria 06/2005) . 
5.7.2.	Os fatos apurados abrangeram os exercícios de 2005 e de 2006 e envolveram os agentes Mércio Pereira Gomes, Michel Blanco Maia e Souza e Vilmar Martins Moura Guarany, arrolados como responsáveis nas presentes contas anuais de 2006 da Funai.
5.7.3.	Realizada diligência à entidade, verificou-se, entre outras falhas, não-cumprimento da totalidade das metas acordadas, pagamento indevido de diárias e passagens, falta de justificativa para escolha da OSCIP Via Pública, liberação indevida da segunda parcela dos recursos pactuados e prestação de contas deficiente.
5.7.4. Apesar de inexistir débito, foi aplicada a multa prevista no art. 58, inciso II, da Lei 8.443/1992 ao Sr. Mércio Pereira Gomes, ex-Presidente da Funai, no valor de R$ 5.000,00; foram acolhidas parcialmente as razões de justificativa apresentadas pelos responsáveis Luiz Fernando Villares e Silva e Michel Blanco Maia e Souza; bem como expedidas determinações de providências à Fundação Nacional do Índio (Acórdão 3125/2010-TCU-Plenário, relator Augusto Sherman - peça 23, p. 30-33) :
'9.1. conhecer da presente representação, com fundamento no art. 237, inciso VII, e parágrafo único, do RI/TCU, para, no mérito, considerá-la parcialmente procedente;
9.2. acolher parcialmente as razões de justificativa apresentadas pelos responsáveis Luiz Fernando Villares e Silva, Procurador-Geral da Funai, e Michel Blanco Maia e Souza, então Coordenador-Geral de Assuntos Externos;
9.3. aplicar a multa prevista no art. 58, inciso II, da Lei 8.443/1992, ao Sr. Mércio Pereira Gomes, exPresidente da Funai, no valor de R$ 5.000,00 (cinco mil reais) , com a fixação do prazo de quinze dias, a contar da notificação, para que comprove, perante este Tribunal (art. 214, inciso III, alínea "a", do Regimento Interno/TCU) , o recolhimento da referida importância aos cofres do Tesouro Nacional, atualizada monetariamente desde a data do presente acórdão até a do efetivo recolhimento, se for paga após o vencimento, na forma da legislação em vigor, tendo em vista a irregularidade imputada a esse responsável, relativa à assinatura do Termo Aditivo 2/2006 para regularizar despesas efetuadas sem respaldo no termo de parceria, ante o previsto na Cláusula Terceira, item 3.1.1.c, do ajuste;
 (...) '
5.7.5. Na sequência, o Sr. Mércio Pereira Gomes interpôs pedido de reexame, não conhecido pelo relator.
5.7.6. Recolhida a dívida na totalidade, o Tribunal expediu a certidão de quitação ao Sr. Mércio Pereira Gomes (Acórdão 469/2012-TCU-Plenário, relatora Ana Arraes, que se encontra encerrado) .
5.8. 	Dos fatos apurados no TC Processo 016.436/2006-5 
5.8.1.	Cuidou de representação do Ministério Público da União junto ao TCU acerca de supostas irregularidades, nos exercícios de 2005 e de 2006, envolvendo contratação de serviços técnicos especializados de consultoria para produção de avaliação sobre situação jurídica e judicial dos processos de demarcação de terras indígenas no Brasil.
5.8.2.	O aludido ajuste deu-se por meio do Contrato 167/2005, celebrado entre a Funai e a consultora Érika Magami Yamada em 29/12/2005. O objeto da consultoria era constituído por três ações a serem desenvolvidas pela contratada: a) levantamento e sistematização das decisões judiciais e das posições dos diversos órgãos envolvidos ou interessados na demarcação de terras indígenas; b) elaboração de relatório com análise e avaliação dos problemas jurídicos dos processos de identificação, demarcação e proteção de terras indígenas, inclusive com a situação e análise dos três casos paradigmáticos envolvidos; c) elaboração de artigo sobre homologação de terras indígenas, garantias e riscos do sistema jurídico brasileiro.
5.8.3.	Convertidos os autos em TCE, foram determinadas as citações dos Srs. Luiz Fernando Villares e Silva, Mércio Pereira Gomes, Roberto Aurélio Lustosa Costa e Érika Magami Yamada (consultora) , bem como as audiências dos Srs. Luiz Fernando Villares e Silva e Mércio Pereira Gomes (Acórdão 2569/2007-TCU-Plenário, relator Augusto Sherman - sigiloso, peça 1, p. 33-34, do TC Processo 016.436/2006-5) :
	'9.2. converter os autos em tomada de contas especial, nos termos do art. 47 da Lei 8.443/1992 c/c o art. 252 do Regimento Interno/TCU;
	9.3. determinar, com fundamento no art. 12, inciso II, da Lei 8.443/1992, a citação solidária dos Srs. Luiz Fernando Villares e Silva, Procurador-Geral da Funai, fiscal do Contrato 167/2005 e proponente da contratação, CPF XXX.425.478-XX; Mércio Pereira Gomes, CPF XXX.709.272-XX, Presidente da Funai e ordenador de despesas do contrato; Roberto Aurélio Lustosa Costa, CPF XXX.561.943-XX, Presidente da Funai substituto e ordenador de despesas em substituição, bem como da Srª Enka Magami Yamada, cons íftora contratada, CPF XXX.211.098-XX, para que:'
5.8.4.	Por último, o Tribunal excluiu a responsabilidade do Sr. Marcelo Luís Castro Rodopiano de Oliveira; julgou regulares com ressalva as contas do Sr. Luiz Fernando Villares e Silva; e julgou regulares as contas dos agentes Mércio Pereira Gomes, Roberto Aurélio Lustosa da Costa e Érika Magami Yamada, dando-se-lhes quitação plena (Acórdão 1127/2011-TCU-Plenário, relator Augusto Sherman, peça 28) :
'9.1. excluir a responsabilidade do Sr. Marcelo Luís Castro Rodopiano de Oliveira (CPF XXX.933.091-XX) ;
9.2. com fundamento nos arts. 1º, inciso I, 16, inciso II, 18 e 23, inciso II, da Lei 8.443/92, julgar regulares com ressalva as contas do Sr. Luiz Fernando Villares e Silva (CPF XXX.425.478-XX) , dando se lhe quitação;
9.3. com fundamento nos artigos 1º, inciso I, 16, inciso I, 17, e 23, inciso I, todos da Lei 8.443/1992, julgar regulares as contas dos Srs. Mércio Pereira Gomes (CPF XXX.709.272-XX) , Roberto Aurélio Lustosa da Costa (CPF XXX.561.943-XX) e da Sra. Érika Magami Yamada (CPF XXX.211.098-XX) , dando se lhes quitação plena.'
5.9. 	Dos fatos apurados no TC Processo 012.010/2007-7 (posteriormente TC Processo 010.290/2008-8) 
5.9.1.	Tratou-se de tomada de contas especial, originária da conversão de denúncia acerca de supostas irregularidades ocorridas na Funai, referentes à contratação da empresa Aplauso Organização de Eventos Ltda. para prestação de serviços especializados em apoio à organização de eventos (Contrato 20/2006) . 
5.9.2.	Dados os robustos indícios de irregularidades, inclusive com possibilidade de dano ao erário, foi determinada a citação dos Srs. Mércio Pereira Gomes, Fábio Gomes Ferro, Vilmar Martins Moura Guarany, Hilda Araújo Azevedo e Sílvia Rodrigues Barbosa, bem como da empresa Aplauso Organização de Eventos Ltda., além de audiências dos Srs. Mércio Pereira Gomes, Vilmar Martins de Moura Guarany, Fábio Gomes Ferro e Hilda Araújo Azevedo (Acórdão 364/2008-TCU-Plenário, relator Marcos Bemquerer - sigiloso, peça 13, p. 8, do TC Processo 012.010/2007-7) . 
5.9.3.	Apensado o TC Processo 012.010/2007-7 ao TC Processo 010.290/2008-8, o Tribunal julgou este último processo, imputando os responsáveis arrolados multa e débito, sem prejuízo da expedição de providências à Funai:
Acórdão 5726/2011-TCU-Primeira Câmara, relator Marcos Bemquerer (peça 29) 
'ACORDAM os Ministros do Tribunal de Contas da União, reunidos em sessão da 1ª Câmara, ante as razões expostas pelo Relator, em:
9.1. julgar irregulares as presentes contas, nos termos dos arts. 1º, inciso I, 16, inciso III, alínea c, e 19, caput, da Lei n. 8.443/1992, condenando os responsáveis abaixo relacionados ao pagamento das importâncias especificadas, atualizadas monetariamente e acrescidas dos juros de mora, a partir das datas discriminadas até a efetiva quitação do débito, fixando-lhes o prazo de 15 (quinze) dias, a contar do recebimento das notificações, para que comprovem, perante o Tribunal (art. 214, inciso III, alínea a, do Regimento Interno/TCU) , o recolhimento da dívida aos cofres da Fundação Nacional do Índio - Funai, nos termos da legislação em vigor:
9.1.1. a Empresa Aplauso Organização de Eventos Ltda., solidariamente com os Srs. Mércio Pereira Gomes, Vilmar Martins de Moura Guarany, Fábio Gomes Ferro e Hilda Araújo Azevedo, pelos débitos de R$ 9.200,00 (nove mil e duzentos reais) e R$ 108.320,45 (cento e oito mil trezentos e vinte reais e quarenta e cinco centavos) , referidos a 06/07/2006;
9.1.2. a Empresa Aplauso Organização de Eventos Ltda., solidariamente com os Srs. Mércio Pereira Gomes, Fábio Gomes Ferro e Hilda Araújo Azevedo, pelo débito de R$ 96.000,00 (noventa e seis mil reais) , referente a 07/07/2006;
9.1.3. a Empresa Aplauso Organização de Eventos Ltda., solidariamente com as Sras. Sílvia Rodrigues Barbosa e Hilda Araújo Azevedo, pelo débito de R$ 2.886,80 (dois mil oitocentos e oitenta e seis reais e oitenta centavos) , referente a 13/02/2007;
9.2. aplicar, individualmente, a multa prevista no art. 57 da Lei n. 8.443/1992 à empresa Aplauso Organização de Eventos Ltda., à Sra. Hilda Araújo Azevedo, ao Sr. Mércio Pereira Gomes e ao Sr. Fábio Gomes Ferro, no valor de R$ 15.000,00 (quinze mil reais) , e ao Sr. Vilmar Martins de Moura Guarany, no valor de R$ 10.000,00 (dez mil reais) , fixando o prazo de 15 (quinze) dias, a contar da notificação, para que comprovem, perante o Tribunal (art. 214, inciso III, alínea a, do RI/TCU) , o recolhimento das dívidas ao Tesouro Nacional, atualizadas monetariamente desde a data do presente Acórdão até a do efetivo recolhimento, caso pagas após o vencimento, na forma da legislação em vigor;
9.3. autorizar desde logo a cobrança judicial das dívidas, nos termos do art. 28, inciso II, da Lei n. 8.443/1992, caso não atendidas as notificações;
9.4. determinar à Fundação Nacional do Índio que: (...) '
5.9.4.	Interpostos diversos recursos, o Tribunal os conheceu, concedeu provimento e retificou os valores dos débitos quantificados (Acórdão 1608/2012-TCU-Primeira Câmara, relator Marcos Bemquerer Costa, peça 30) e denegou provimento aos demais recursos (Acórdãos 3815/2013, 2975/2012, 7046/2013-1ª Câmara, relatores José Múcio e Marcos Bemquerer Costa e José Múcio Monteiro, respectivamente - peças 32 e 31) .
5.9.5.	Posteriormente, esta Corte expediu quitação plena às Sras. Sílvia Rodrigues Barbosa e Hilda Araújo Azevedo, além da sociedade empresarial Aplauso Organização de Eventos Ltda., ante o recolhimento integral do débito solidário que lhes foi imputado no item 9.1.3 do Acórdão 5726/2011-TCU-Primeira Câmara (Acórdão 9491/2015-TCU-Segunda Câmara, relator Marcos Bemquerer Costa, peça 33) , retificado pelo Acórdão 4286/2016-TCU-Segunda Câmara, relator Marcos Bemquerer Costa, peça 34) .
5.9.6.	Ao fim e ao cabo, o Tribunal conheceu e proveu parcialmente recurso de reconsideração para reduzir os débitos constantes dos itens 9.1.1, de R$ 9.200,00 para R$ 8.050,00, e 9.1.2 de            R$ 96.000,00 para R$ 72.000,00, ambos do Acórdão 5726/2011-TCU-Primeira Câmara; bem como para reduzir os valores das multas impostas pelo item 9.2, de R$ 15.000,00 para R$ 13.000,00, e de R$ 10.000,00 para R$ 8.000,00, mantendo-se inalterados os demais itens da aludida decisão (Acórdão 2266/2016-TCU-Plenário, relator Vital do Rêgo) .
6. 	PROCESSOS DE CONTAS ANUAIS CONEXOS
6.1. 	TC Processo 017.884/2008-5 Contas do Exercício de 2007 - Encontram-se abertas e foram sobrestadas para se aguardar o desfecho do TC Processo 010.290/2008-8.
6.2. 	TC Processo 014.651/2006-3 Contas de 2005 - Tiveram o mérito julgado pelo Acórdão 3027/2015-TCU-Plenário
6.3. 	TC Processo 011.951/2005-8 Contas de 2004 - Tiveram o mérito julgado pelo Tribunal mediante Acórdão 376/2016-TCU-Plenário, relator Augusto Sherman (peça 35) .
6.4. 	TC Processo 007.847/2004-5 Contas de 2003 - Encontram-se encerradas no e-TCU. Entretanto, parte dos responsáveis teve as contas julgadas, sendo que o Tribunal manteve o sobrestamento das aludidas contas em relação aos Srs. Mércio Pereira Gomes, Roberto Aurélio Lustosa da Costa e Antônio Pereira Neto até a apreciação do mérito do TC Processo 016.188/2006-5 (Acórdão 7525/2010-TCU-Segunda Câmara, relator André de Carvalho, peça 36) . Como o processo de contas anuais em apreço encontra-se sob a responsabilidade da SecexAdministração, foi noticiada àquela Secretaria acerca do suposto equívoco ao se encerrarem aquelas contas.
7. 	ANÁLISE E SÍNTESE CONCLUSIVA
7.1.	Análise anterior empreendida pela então 6ª Secex examinou irregularidades/impropriedades na gestão de 2006 que ensejaram, naquela oportunidade, propostas de determinações no tocante ao aprimoramento do controle de bens móveis integrantes do patrimônio da Funai, à adoção de providências para realização de licitações e contratos de acordo com a Lei 8.666/1993, bem como ao encaminhamento de informação sobre o andamento dos processos administrativos disciplinares - PAD 08620-2585/02-DV e 08620-2586/02-DV (peça 20, p. 3-26) :
'7.2 determinar à Fundação Nacional do Índio - Funai que:
a) atualize, no tocante aos bens móveis integrantes do seu patrimônio, os respectivos inventários e termos de responsabilidade, sobretudo no caso das administrações regionais, atentando no que couber, para a disciplina da IN/SEDAP n°-205/88, alertando desde já, que a verificação do não cumprimento dessa determinação caracterizará reincidência no descumprimento de determinação deste Tribunal, sujeitando o responsável à multa prevista no art. 58, inciso VII, da Lei 8.443/92; (subitem 6.1.3) ;
b) adote providências no sentido de realizar suas licitações e contratos de acordo com a Lei 8.666/93, a exemplo de implementação de política de capacitação de recursos humanos e adequação do quantitativo de servidores em suas Administrações Executivas Regionais; (subitem 6.2.3) ; e
c) informe, nas próximas prestações de contas anuais, o objeto, o andamento e o resumo das 110 decisões relativas aos seus processos administrativos disciplinares - PAD - 42- 08620-2585/02-DV e j08620-2586/02-DV; (subitem 6.2.3) .'
7.2.	Da mesma forma, levando-se em consideração o andamento de processos apuratórios acerca de várias irregularidades na gestão daquela Fundação, foi proposto o sobrestamento das contas em relação aos agentes: Mércio Pereira Gomes, Emmanuel Nazareno Souza Vasconcelos, Slowacki de Assis, Fábio Gomes Ferro, Michel Blanco Maia Souza, Vilmar Martins Moura Guarany e Silvia Rodrigues Barbosa.
7.3.	Quanto àquelas propostas de determinações à Funai, observou-se que as impropriedades analisadas revestiram se de inobservância da legislação normativa, sem indícios de prejuízos ao erário (peça 20, p. 24) . Ou seja, as raízes das irregularidades apontadas disseram respeito a falhas na estruturação de controles internos eficazes, de responsabilidade da direção máxima da entidade. 
7.4.	A deficiência dos controles internos da Fundação prejudicou a asseguração de que os recursos da entidade fossem empregados de forma eficiente (princípio da eficiência, Constituição Federal, art. 37, caput) , em conformidade com a legislação correlata (princípio da legalidade, Constituição Federal, art. 37, caput) , para garantir o atingimento de seus objetivos (princípio do interesse público, Lei 9.784/1999, art. 2º) . 
7.5.	Embora o sucesso da Fundação dependesse do envolvimento de todos seus colaboradores, a responsabilidade fundamental de conceber, implementar e manter controles internos eficazes para assegurar que os recursos da instituição fossem empregados de forma eficiente e em conformidade com a lei e para garantir o atingimento de seus objetivos era primariamente do seu dirigente máximo.
7.6.	Noutra direção, observa-se que já decorreram mais de dez anos desde a ocorrência das impropriedades objetos das providências sugeridas pela 6ª Secex, o que fragilizou, de certo modo, a eficácia potencial das determinações sugeridas em razão da intempestividade da medida. Dessa forma, como as impropriedades outrora analisadas reputaram-se de natureza formal sem riscos de danos ao erário, entende-se mais adequado ao caso concreto em exame que o Tribunal considere as presentes situações como impropriedades de caráter formal, sendo suficiente dar ciência a respeito das fragilidades nos sistemas de controle interno da unidade jurisdicionada.
7.7.	Portanto, em substituição àquelas propostas de determinações da 6ª Secex, deve ser dada ciência à Funai sobre a deficiências do sistema de controle interno organizacional, com o propósito de que a entidade aprimore tais controles, de forma a assegurar o alcance de objetivos institucionais, incluindo-se os relacionados à sobrevivência, à continuidade e à sustentabilidade da organização (princípios da eficiência e legalidade, Constituição Federal, art. 37, caput, e do interesse público, Lei 9.784/1999, art. 2º) . 
7.8.	No tocante à proposta de sobrestamento, o Tribunal acolheu o parecer da unidade técnica em razão da existência de processos apuratórios de irregularidades, envolvendo a gestão de 2006 da unidade gestora prestadora de contas (Acórdão 1276/2009-TCU-Primeira Câmara, relator Marcos Bemquerer - peça 20, p.27) . Desse modo, impõe que as contas dos responsáveis envolvidos sejam examinadas à luz dos resultados dos processos sobrestantes.
7.9.	Quanto ao Senhor Mércio Pereira Gomes, depõem contra o responsável as seguintes apenações no exercício de 2006: a) irregularidade das contas, débito no valor histórico de R$ 28.192,12 e multa prevista nos arts. 19, caput, e 57 da Lei 8.443/1992, no valor de R$ 10.000,00 (TC Processo 016.188/2006-5 - Acórdão 3221/2010-TCU-Plenário, relator Augusto Sherman, peça 24) ; b) multa do art. 58, inciso II, da Lei 8.443/1992, no valor de R$ 5.000,00 (TC-Processo 016.443/2006-0 - Acórdão 3125/2010-TCU-Plenário, relator Augusto Sherman, peça 23) ; e c) irregularidade das contas, débitos de R$ 8.050,00 e R$ 107.551,07, referentes a 6/7/2006, e   R$ 72.000,00, correspondentes a 7/7/2006, e multa prevista no art. 57 da Lei  8.443/1992 no valor de R$ 13.000,00 (TC Processo 010.290/2008-8 - Acórdão 5726/2011-TCU-Primeira Câmara, relator Marcos Bemquerer, peça 29, retificado pelo Acórdão 1608/2012-TCU-Primeira Câmara, relator Marcos Bemquerer Costa, bem como pelo Acórdão 2266 - TCU - Plenário, relator Vital do Rêgo) .
7.10.	Máxime no tocante às diárias e passagens, TC Processo 016.188/2006-5, as condutas errôneas do Senhor Mércio Pereira Gomes ao longo dos anos em que exerceu a presidência da Funai não foram acidentais ou esporádicas. As irregularidades e correspondente dano ao erário, quantificado conforme Anexo II, caracterizaram-se pela contumácia, envolvendo inúmeras viagens não vinculadas ao desempenho de atribuições relacionadas às finalidades da Fundação. Os fatos se deram, notadamente, em fins de semana e com destino ao Rio de Janeiro, sua cidade de origem (17 viagens em 2003, 53 viagens em 2004, 52 em 2005 e 28 em 2006) . Portanto, o cometimento de irregularidades similares em exercícios diversos restou comprovado, a denotar reincidência do ato censurado, à míngua circunstâncias que pudessem relativizar a gravidade dos atos ilícitos praticados.
7.11.	Militam ainda contra a higidez das contas do Senhor Mércio Pereira Gomes os débitos imputados no bojo do TC Processo 010.290/2008-8 (R$ 8.050,00, R$ 107.551,07 e R$ 72.000,00, correspondentes a 2006) , bem como a presunção de que o julgamento irregular das contas anuais dos gestores condenados à reposição de dano ao erário, em sede de tomada de contas especiais, veicula matizes de ato administrativo vinculado, por força do art. 209, III, do Regimento Interno do TCU. Ou seja, conforme entendimento pacificado do Tribunal, o julgamento irregular das contas especiais, acompanhada da imputação de débito ao responsável, impõe de forma incisiva o julgamento irregular das contas do aludido agente. 
7.12.	Nesse sentido, apesar da baixa materialidade dos débitos imputados ao Senhor Mércio Pereira Gomes em relação ao total gerido no exercício de 2006 (valores históricos de R$ 28.192,12,   R$ 8.050,00, R$ 107.551,07 e R$ 72.000,00, conforme Anexo II, em uma gestão de R$ 577.772.750,16) , será proposto que suas contas anuais de 2006 sejam julgadas irregulares.
7.13.	No tocante ao contraditório e ampla defesa, deve ser observado o posicionamento desta Corte no sentido da desnecessidade de nova audiência ao gestor (Senhor Mércio Pereira Gomes) , para fins de apresentação de novas alegações, por ocasião do processamento de tomada ou prestação de contas anuais (etapa atual) , caso todos os fatos utilizados para a reprovação das contas já tenham sido objeto de prévia oportunidade de defesa (Acórdão 1187/2013 - TCU - 1ª Câmara, relator Augusto Sherman) . 
7.14.	No mesmo diapasão, convergem os Acórdãos 3079/2003 - TCU- 1ª Câmara (relator Marcos Bemquerer) , 471/2002-TCU- 2ª Câmara (relator Adylson Motta) , 2001/2003-2ª Câmara (relator Guilherme Palmeira) , 413/2003-TCU- Plenário (relator Humberto Guimarães Souto) , 223/2002-TCU- 2ª Câmara (relator Valmir Campelo) , 3332/2006-2ª Câmara (relator Marcos Bemquerer) , 4356/2008-1ª Câmara (relator Marcos Vilaça) , 756/2011- Plenário, 525/2011-2ª Câmara e 4383/2010-2ª Câmara, (relator Aroldo Cedraz) e 1805/2010-Plenário (relator-Substituto Augusto Sherman) .
7.15.	Em relação ao Senhor Fábio Gomes Ferro, o Tribunal julgou-lhe irregulares as contas especiais; imputou-lhe os débitos de R$ 8.050,00, R$ 107.551,07 e R$ 72.000,00; apenou-o com a multa prevista no art. 57 da Lei 8.443/1992 no valor de R$ 13.000,00 (TC Processo 010.290/2008-8 - Acórdão 5726/2011-TCU-Primeira Câmara, relator Marcos Bemquerer, peça 29, retificado pelo Acórdão 1608/2012-TCU-Primeira Câmara, relator Marcos Bemquerer Costa, bem como pelo Acórdão 2266 - TCU - Plenário, relator Vital do Rêgo) . Especificamente em relação aos fatos apurados no TC Processo 016.188/2006-5, esta Corte julgou regulares com ressalva suas contas, conforme Acórdão 3221/2010-TCU-Plenário, relator Augusto Sherman (peça 24) . 
7.16.	Quanto ao Senhor Vilmar Martins Moura Guarany, o Tribunal julgou igualmente irregulares suas contas especiais; imputou-lhe os débitos de R$ 8.050,00 e R$ 107.551,07, bem como aplicou-lhe a multa prevista no art. 57 da Lei 8.443/1992 no valor de R$ 8.000,00 (TC Processo 010.290/2008-8 - Acórdão 5726/2011-TCU-Primeira Câmara, relator Marcos Bemquerer, peça 29, retificado pelo Acórdão 1608/2012-TCU-Primeira Câmara, relator Marcos Bemquerer Costa, bem como pelo Acórdão 2266/2016-TCU-Plenário, relator Vital do Rêgo) . 
7.17.	Do ponto de vista da análise, pelos mesmos fundamentos expostos na análise das contas do Senhor Mércio Pereira Gomes, tais ocorrências ensejam o julgamento irregular das contas anuais de 2006 dos senhores Fábio Gomes Ferro e Vilmar Martins Moura Guarany.
7.18.	Acerca do mérito das contas anuais dos senhores Emmanuel Nazareno Souza Vasconcelos e Slowacki de Assis, observa-se que inexistiu apenação aos responsáveis quando do julgamento do TC Processo 016.188/2006-5, sendo as respectivas contas especiais julgadas regulares com ressalva (Acórdão 3221/2010-TCU-Plenário, relator Augusto Sherman, peça 24) , não impactando, portanto, o mérito das contas anuais do exercício em análise.
7.19. 	Sobre o mérito das contas anuais da Senhora Sílvia Rodrigues Barbosa, embora o Tribunal lhe tenha julgado irregulares as contas especiais e imputando-lhe o débito no valor de             R$ 2.049,35, o dano ao erário imputado e a apenação à agente deram-se em razão de atos de gestão praticados no exercício de 2007, sem repercussões na gestão objeto da presente instrução (TC Processo 010.290/2008-8 - Acórdão 5726/2011-TCU-Primeira Câmara, relator Marcos Bemquerer, peça 29, retificado pelo Acórdão 1608/2012-TCU-Primeira Câmara, relator Marcos Bemquerer Costa, bem como pelo Acórdão 2266 - TCU - Plenário, relator Vital do Rêgo) . A par dessas informações, será proposto julgamento regular das contas anuais de 2006 da aludida responsável.
7.20. 	Ao fim e ao cabo, embora o Senhor Michel Blanco Maia estivesse envolvido nas apurações âmbito TC Processo 016.443/2006-0, da mesma forma, não lhe foram imputados fatos ou apenações capazes de impactar as correspondentes contas anuais de 2006, aqui analisadas.  
8. 	PROPOSTA DE ENCAMINHAMENTO
8.1.	Diante do exposto, submetem-se os presentes autos à consideração superior, com a seguinte proposta de encaminhamento:
a) retirar o sobrestamento determinado pelo Acórdão 1276/2009-TCU-Primeira Câmara, em razão do desfecho dos TCs Processo 016.188/2006-5, Processo 016.443/2006-0, Processo 016.436/2006-5 e Processo 012.010/2007-7; 
b) com fundamento nos arts. 1º, I, 16, III, b e c, da Lei 8.443/1992, e 209, III, do Regimento Interno do Tribunal de Contas União, julgar irregulares as contas dos Senhores Mércio Pereira Gomes (CPF XXX.709.272-XX) , Vilmar Martins Moura Guarany (CPF XXX.844.301-XX) e Fábio Gomes Ferro (CPF XXX.913.401-XX) ;
	c) com respaldo nos arts. 1º, I, e 16, I e 17, da Lei. 8.443/1992, julgar regulares as contas dos seguintes responsáveis, emitindo-se as correspondentes quitações plenas: Agezislau Firmino do Nascimento (CPF XXX.723.701-XX) ; Ailton Farias da Silva (CPF XXX.900.468-XX) ; Alvino José Leite (CPF XXX.733.771-XX) ; Ana Maria Costa (CPF XXX.283.831-XX) ; Artur Nobre Mendes (CPF XXX.752.501-XX) ; Carlos Alberto Ferreira (CPF XXX.976.761-XX) ; Danielle Costa Castro (CPF XXX.681.381-XX) ; Deuscreide Gonçalves Pereira (CPF XXX.694.146-XX) ; Edilson Rodrigues Tavares (CPF XXX.028.687-XX) ; Edivando Gonzaga Formiga (CPF XXX.051.941-XX) ; Emmanuel Nazareno Souza Vasconcelos (CPF XXX.345.873-XX) ; Ester Maria de Oliveira Silveira (CPF XXX.230.706-XX) ; Gustavo Henrique Correa de Paula Maciel (CPF XXX.497.571-XX) ; Ivete Medeiros Luz Barbosa (CPF XXX.277.831-XX) ; Joacy Vieira da Silva (CPF XXX.736.161-XX) ; José Aparecido Donizetti Briner (CPF XXX.399.968-XX) ; José Augusto Lopes Pereira (CPF XXX.617.156-XX) ; José Carlos Levinho (CPF XXX.713.617-XX) ; José Maria de Almeida e Silva (CPF XXX.162.111-XX) ; João Gilberto da Silva Nogueira (CPF XXX.307.472-XX) ; Léia do Vale Rodrigues (CPF XXX.008.132-XX) ; Marcio Arcoverde Moraes (CPF XXX.872.947-XX) ; Maria Gervina de Mattos (CPF XXX.075.471-XX) ; Maria Helena Sousa da Silva (CPF XXX.572.841-XX) ; Maria Raquel Bastos de Carvalho (CPF XXX.893.763-XX) ; Michel Blanco Maia e Souza (CPF XXX.519.298-XX) ; Nadja Havt Binda (CPF XXX.978.951-XX) ; Norival da Silva (CPF XXX.527.309-XX) ; Robson Gonçalves Batista (CPF XXX.250.041-XX) ; Rogério Eustáquio de Oliveira (CPF XXX.205.641-XX) ; Silvia Rodrigues Barbosa (CPF XXX.166.001-XX) ; Slowacki de Assis (CPF XXX.826.431-XX; Sueli Lopes de Oliveira (CPF XXX.747.091-XX) ; Valéria do Socorro Novaes de Carvalho (CPF XXX.297.261-XX) e Vânia Simone Albano de Lucena (CPF XXX.153.302-XX) ;
d) com arrimo no art. 9º, caput e parágrafo único, da Resolução - TCU 234/2010, alterada pela Resolução - TCU 244/2011, dar ciência à Fundação Nacional do Índio (Funai) sobre as deficiências detectadas nos sistemas de controles internos daquela fundação no exercício de 2006, que colocaram em risco o alcance dos objetivos organizacionais, incluindo-se os relacionados à sobrevivência, à continuidade e à sustentabilidade da organização, o que afronta os princípios da eficiência e da legalidade (Constituição Federal, art. 37, caput) e do interesse público (Lei 9.784/1999, art. 2º) , para que sejam adotadas medidas internas com vistas à prevenção de outras semelhantes; e
	e) encerrar os presentes autos."
	É o Relatório.

não há.

Procuradora-Geral Cristina Machado da Costa e Silva.

PROCESSO DE CONTAS ANUAIS. EXERCÍCIO DE 2006. FUNDAÇÃO NACIONAL DO ÍNDIO. SOBRESTAMENTO. irregularidades nO USO DE PASSAGENS AÉREAS. REALIZAÇAO DE PAGAMENTOS INDEVIDOS NA REALIZAÇÃO DE EVENTOS. Contas IRregulares de TRÊS gestores E REGULARES, com quitação plena, DOS DEMAIS RESPONSÁVEIS. ciência à entidade.

PRESTAÇÃO DE CONTAS (PC)

Secretaria de Controle Externo da Defesa Nacional e da Segurança Pública - SecexDefesa.

Em exame a Prestação de Contas da Fundação Nacional do Índio - Funai atinente ao exercício de 2006.
2.	O processo foi sobrestado em relação a todos os responsáveis arrolados, por determinação contida no Acórdão 1276/2009-TCU-Primeira Câmara, até a apreciação e/ou julgamento dos TCs Processo 016.188/2006-5, Processo 016.436/2006-5, Processo 016.443/2006-0e Processo 012.010/2007-7. Findados os motivos para essa decisão, cabe levantar o sobrestamento que incide sobre esta Prestação de Contas.
3.	Destaco a seguir as principais ocorrências tratadas nos aludidos processos:
	a) TC Processo 016.188/2006-5 (tomada de contas especial oriunda de representação) :  "recebimento e utilização irregular de passagens aéreas e diárias, para as quais não há registros hábeis capazes de comprovar a efetiva realização das atividades motivadoras das respectivas viagens e/ou sua pertinência com os interesses da Fundação Nacional do Índio" (item 9.1.1 do Acórdão 3221/2010-TCU-Plenário, rel. Min. Subst. Augusto Sherman) ; 
	b) TC Processo 016.436/2006-5 (tomada de contas especial originária de representação) : supostas irregularidades envolvendo a contratação de serviços técnicos especializados de consultoria para produção de avaliação sobre a situação jurídica e judicial dos processos de demarcação de terras indígenas no Brasil;
	c) TC Processo 016.443/2006-0 (representação) : não-cumprimento da totalidade das metas acordadas, pagamento indevido de diárias e passagens, falta de justificativa para escolha da OSCIP Via Pública, liberação indevida da segunda parcela dos recursos pactuados e prestação de contas deficiente (Acórdão 3125/2010-TCU-Plenário, rel. Min. Subst. Augusto Sherman) ;
	 d) TC Processo 012.010/2007-7 (tomada de contas especial originário de denúncia, apensada ao TC Processo 010.290/2008-8) : irregularidades ocorridas na contratação da empresa Aplauso Organização de Eventos Ltda. (Contrato 20/2006) para prestação de serviços especializados em apoio à organização de eventos (Acórdão 5726/2011-TCU-Primeira Câmara, de minha relatoria, retificado pelos Acórdão 1608/2012-TCU-Primeira Câmara, de minha relatoria, e 2.266/2016-Plenário, rel. Min. Vital do Rego) .
4.	Em função das decisões adotadas pelo Tribunal nos mencionados processos, três ex-gestores cujos nomes constam do rol de responsáveis deste processo tiveram suas contas julgadas irregulares. O Sr. Mércio Pereira Gomes foi condenado ao pagamento do débito apurado nos TCs Processo 016.188/2006-5 e Processo 010.290/2008-8, com aplicação da multa do art. 57 da Lei 8.443/1992, assim como, em razão das irregularidades avaliadas no TC Processo 016.443/2006-0, foi-lhe imputada a multa capitulada no art. 58, inciso II, daquela norma. Os Srs. Vilmar Martins Moura Guarany e Fábio Gomes Ferro foram solidários em relação a prejuízos identificados na gestão do contrato 20/2006, celebrado entre a Funai e a empresa Aplauso Organização de Eventos Ltda. (TC Processo 010.290/2008-8) , tendo sido apenados por terem causado dano ao Erário.
5.	Em relação ao TC Processo 016.436/2006-5 (tomada de contas especial oriunda de representação) , este Tribunal, por meio do Acórdão 1127/2011-TCU-Plenário (rel. Min. Subst. Augusto Sherman) , entendeu que os indícios de irregularidades nele apontados não revelaram gravidade suficiente para implicar apenação dos responsáveis, tendo julgado regulares com ressalva as contas do Sr. Luiz Fernando Villares e Silva e regulares as contas dos agentes Mércio Pereira Gomes, Roberto Aurélio Lustosa da Costa e Érika Magami Yamada, bem como excluído a responsabilidade do Sr. Marcelo Luís Castro Rodopiano de Oliveira.
6.	A estes autos também foi juntada documentação extraída do TC Processo 013.707/2006-6 (prestação de contas de 2005 da Funai) , com vistas ao acompanhamento das apurações envolvendo a realização de despesas com recursos do Projeto Comunidade Indígena Kayapó/Kaparanjá. Contudo, ante a antiguidade da data das ocorrências, cuja pretensão punitiva está prescrita, bem como a natureza das falhas (formais e sem indícios de danos ao erário) e as informações e explicações enviadas pela Administração Executiva Regional de São Luís/MA da Funai, por meio do Parecer acostado à peça 20, p. 42-45, a Secretaria de Controle Externo da Defesa Nacional e da Segurança Pública - SecexDefesa deixou de aprofundar as questões ali tratadas.
7.	No que concerne aos demais elementos avaliados nestes autos, a unidade técnica propôs, em síntese: julgar irregulares as contas dos Srs. Mércio Pereira Gomes, Vilmar Martins Moura Guarany e Fábio Gomes Ferro; julgar regulares as contas dos demais responsáveis arrolados nos autos, dando-se-lhes quitação plena; e dar ciência à Funai a respeito da existência de deficiências em seus sistemas de controles internos no exercício de 2006.
8.	O Parquet especializado anuiu ao encaminhamento alvitrado pela unidade técnica.
9.	Quanto ao mérito, concordo com os pareceres uniformes no sentido de julgar irregulares as contas dos Srs. Mércio Pereira Gomes, Vilmar Martins Moura Guarany e Fábio Gomes Ferro, de modo que acolho integralmente a análise técnica empreendida, sem prejuízo de alguns comentários adicionais, que ora exponho. 
10.	Conforme visto no TC Processo 016.188/2006-5, a utilização indevida de diárias e passagens, não vinculadas ao desempenho das atribuições relacionadas às finalidades da entidade, ocorreu repetidas vezes, pelo Sr. Mércio Pereira Gomes, especialmente em fins de semana e com destino ao Rio de Janeiro. A gravidade das ocorrências é ressaltada pelo caráter rotineiro das viagens, em que se verificou a realização de 150 viagens sem motivação durante os anos de 2004 a 2006. Somente em 2006 foram 28, sendo 27 viagens sem concessão de diárias (R$ 28.192,10) e uma com (R$ 1.010,68) .
11.	Também há de se considerar para a avaliação da conduta do ex-presidente as irregularidades ocorridas na execução do Contrato 20/2006 celebrado entre a Funai e a empresa Aplauso Organização de Eventos Ltda., com vistas à prestação de serviços especializados em apoio à organização da Conferência Nacional dos Povos Indígenas, em Brasília-DF (TC Processo 010.290/2008-8, ao qual o TC Processo 012.010/2007-7 foi apensado) . 
12.	Nesse ajuste, restaram caracterizadas a ausência de definições essenciais para a realização do evento, tal como seu público alvo e número estimado de participantes, e a deficiência do controle sobre a cobrança efetuada pela contratada, no que diz respeito ao faturamento de quantidades excessivas e ao alto preço de itens que não tinham cotação específica na ata de registro de preço. 
13.	Os prejuízos apurados nesse contrato atribuídos ao Sr. Mércio Pereira Gomes foram nos montantes de R$ 8.050,00, R$ 107.551,07 e R$ 72.000,00, correspondentes a julho/2006, em solidariedade a outros responsáveis, conforme decidido no Acórdão 5726/2011-TCU-Primeira Câmara, de minha relatoria, retificado pelos Acórdão 1608/2012-TCU-Primeira Câmara, de minha relatoria, e 2.266/2016-Plenário, de relatoria do Min. Vital do Rego:
"9.1.1. a Empresa Aplauso Organização de Eventos Ltda., solidariamente com os Srs. Mércio Pereira Gomes, Vilmar Martins de Moura Guarany, Fábio Gomes Ferro e Hilda Araújo Azevedo, pelos débitos de R$ 8.050,00 (...) e R$ 107.551,07 (...) , referidos a 06/07/2006;
9.1.2. a Empresa Aplauso Organização de Eventos Ltda., solidariamente com os Srs. Mércio Pereira Gomes, Fábio Gomes Ferro e Hilda Araújo Azevedo, pelo débito de R$ 72.000,00 (...) , referente a 07/07/2006;
9.1.3. a Empresa Aplauso Organização de Eventos Ltda., solidariamente com as Sras. Sílvia Rodrigues Barbosa e Hilda Araújo Azevedo, pelo débito de R$ 2.049,35 (...) , referente a 13/02/2007;" (promovidas as alterações implementadas pelos mencionados Acórdão 1608/2012-TCU-Primeira Câmara e 2.266/2016-Plenário) 
14.	Embora as dívidas atribuídas ao ex-presidente sejam de baixa materialidade frente ao total gerido em 2006 (R$ 577.772.750,16) , a gravidade da conduta adotada pelo Sr. Mércio Pereira Gomes enseja o julgamento de suas contas pela irregularidade.
15.	Como visto acima, no TC Processo 010.290/2008-8, parte dos prejuízos identificados no Contrato 20/2006 foram atribuídos também a dois outros gestores constantes do rol dos responsáveis desta Prestação de Contas (peça 1, p. 4-30) : ao Sr. Vilmar Martins Moura Guarany e ao Sr. Fábio Gomes Ferro.
16.	O primeiro, além de ter sido vice-Presidente da comissão organizadora incumbida da coordenação, promoção e desenvolvimento da Conferência Nacional dos Povos Indígenas, efetivamente contribuiu para o pagamento de serviços prestados sem comprovação de sua execução. Em razão da conduta adotada pelo Sr. Vilmar Martins Moura Guarany, foram-lhe imputados, em solidariedade com o Sr. Mércio Pereira Gomes, o Sr. Fábio Gomes Ferro e a Sra. Hilda Araújo Azevedo, débitos nos montantes de R$ 8.050,00 e R$ 107.551,07.
17.	Já o segundo foi responsável pela fiscalização do mencionado ajuste e pela execução do evento, bem como era membro da equipe de logística da comissão organizadora da aludida Conferência Nacional. Por ter contribuído para a ocorrência de dano, foram atribuídos ao Sr. Fábio Gomes Ferro os valores acima mencionados e mais R$ 72.000,00, referentes a pagamento de serviços adicionais de alimentação sem a comprovação de que foram prestados, de forma solidária com outros dois agentes.
18.	Em relação a esses responsáveis, Sr. Vilmar Martins Moura Guarany e Sr. Fábio Gomes Ferro, em consonância aos pareceres contidos nos autos, entendo que as irregularidades avaliadas no TC Processo 010.290/2008-8 são suficientes para macular suas contas.
19.	Nesse sentido, cabe julgar irregulares as contas dos Srs. Mércio Pereira Gomes, Vilmar Martins Moura Guarany e Fábio Gomes Ferro, sem aplicação de multa, uma vez que já foram apenados pelas falhas aqui tratadas em processos específicos (TC Processo 016.188/2006-5 e Processo 010.290/2008-8) . Quanto aos demais responsáveis, proponho o julgamento pela regularidade das contas, com quitação plena.
20.	Insta asseverar que, seguindo a jurisprudência deste Tribunal (vide Acórdão 1187/2013-TCU-Primeira Câmara, Min. Subst. Augusto Sherman, 3.079/2003-1ª Câmara, minha relatoria, 756/2011-Plenário, Min. Aroldo Cedraz, e 3.434/2012-1ª Câmara, Min. Ana Arraes) , por terem os fatos utilizados para a reprovação das contas sido objeto de prévia oportunidade de defesa nos TCs Processo 016.443/2006-0 e TC Processo 010.290/2008-8, é dispensável nova audiência dos gestores.
21.	A respeito de impropriedades relatadas anteriormente ao sobrestamento, relacionadas ao controle de bens móveis integrantes do patrimônio da Funai e à realização de licitações e contratos, por se revestirem de natureza formal sem riscos de danos ao erário e dada a data das ocorrências, concordo ser suficiente cientificar a entidade apenas a respeito das fragilidades nos sistemas de controle interno da unidade jurisdicionada.
22.	Também entendo adequado, como sugerido pela SecexDefesa, deixar de propor, ante o longo tempo decorrido, determinação alvitrada na primeira instrução (peça 20, p. 2) , em 2008, para que a Funai informasse o andamento de dois processos administrativos disciplinares (PAD 08620-2585/02-DV e 08620-2586/02-DV) .
	Pelo exposto, voto por que seja adotado o Acórdão que ora submeto a este Colegiado.
T.C.U., Sala das Sessões, em 11 de junho de 2019.
MARCOS BEMQUERER COSTA
Relator